臺灣高等法院刑事裁定
109年度毒抗字第314號
抗  告  人  陳冠廷




上列抗告人因毒品危害防制條例案件，不服臺灣臺北地方法院10
9年度毒聲字第301號，中華民國109年11月30日裁定（聲請案號
：臺灣臺北地方檢察署109年度聲觀字第293號），提起抗告，本
院裁定如下：
    主  文
抗告駁回。
    理  由
一、原裁定意旨略以：抗告人即被告陳冠廷於民國109年7月15日
    下午4、5時許，在臺北市○○區○○○路0段00巷00號108室住處
    ，以燒烤鋁箔紙吸食煙霧之方式，施用第二級毒品甲基安非
    他命1次等情，業據被告於偵查中坦承不諱，且抗告人為警
    查獲時所採集之尿液送驗後，呈甲基安非他命類陽性反應，
    此有檢驗報告在卷可憑。是抗告人施用毒品之行為，事證明
    確，堪以認定。爰裁定抗告人施用第二級毒品，應送勒戒處
    所觀察、勒戒等語。
二、抗告意旨略以：抗告人長期進出監所，不可能戒斷甲基安非
    他命，直接論處有期徒刑，方可讓抗告人靜思悔過，再者該
    觀察勒戒為109年7月15日施行，應不包括109年7月15日之犯
    罪日期應適用行為前之法律等云云。
三、本次修正之毒品條例第20條第3項及第23條第2項，雖僅將原
    條文之再犯期間由「5年」改為「3年」，惟鑑於將施用毒品
    者監禁於監獄內，僅能短期間防止其接觸毒品，因慣用毒品
    產生之「心癮」根本無法根除，並慮及毒品條例施行多年累
    積之戒毒經驗及實效，暨逐步擴充之醫療、戒癮機構、專業
    人力、社區支援系統等資源，尤以本次毒品條例第24條修正
    ，擴大檢察官對施用毒品者附條件緩起訴處分之範圍，使其
    能視個案具體情形給予適當多元社區處遇。本次修正後對於
    施用毒品者之思維，自應與時俱進，擺脫以往側重於「犯人
    」身分之處罰，著重其為「病患」之特質，並以「治療」疾
    病為出發點，重新評價前揭所謂「3年後再犯」之意義。又
    毒品戒除不易，須經長期且持續之治療，施用毒品者既被視
    為「病患性犯人」，最佳處遇方式即為治療。對於施用毒品
    者之治療方式，有機構外之處遇（如自行赴醫院戒癮、附命
    完成戒癮治療緩起訴處分等），或機構內之觀察、勒戒或強
    制戒治；至對施用毒品者科以刑罰，無非在運用刑罰之一般
    預防功能以嚇阻毒品之施用。監獄為執行場所而非戒癮專責
    機構，針對施用毒品者及其再犯之特性，法務部於106年12
    月5日頒訂之「科學實證之毒品犯處遇模式計畫」，目的即
    是積極引進地區醫療體系之協助，提供毒癮戒治，落實社區
    追蹤輔導及治療之銜接，俾修復創傷、預防再犯。惟刑罰因
    涉及人身自由之基本權，故於施用毒品初犯時皆以傳統之機
    構外或機構內處遇方式治療，如再施用毒品時，始科以刑事
    責任。而當刑罰處遇仍不能有效幫助施用毒品者改善惡習時
    ，即表示無法以此方式發揮治療效果，若繼續施以刑罰只具
    懲罰功能，不僅無法戒除毒癮，更漸趨與社區隔離，有礙其
    復歸社會。基於憲法應保障人民之生存權，及根據每個國民
    生存照顧需要提供基本給付之理念，為協助施用毒品者戒除
    毒癮復歸社會，對於經監獄監禁處遇後仍再犯之施用毒品者
    ，更應恢復以機構內、外之治療協助其戒除毒癮。此即本次
    修正毒品條例第20條第3項關於施用毒品者所謂「3年後再犯
    」係何所指之立法真諦。除檢察官優先適用第24條命附條件
    緩起訴處分處遇（不論幾犯，亦無年限）外，對於施用毒品
    初犯者，即應適用第20條第1項、第2項為機構內之觀察、勒
    戒或強制戒治；若於上開機構內處遇執行完畢釋放後，於「
    3年內再犯」者，依第23條第2項規定，應依法追訴；倘於「
    3年後再犯」自應再回歸到傳統醫療體系機構內重為觀察、
    勒戒或強制戒治之治療。是對於戒除毒癮不易者，唯有以機
    構內、外處遇及刑事制裁等方式交替運用，以期能控制或改
    善其至完全戒除毒癮。綜上，對於毒品條例第20條第3項及
    第23條第2項所謂「3年後（內）再犯」，應跳脫以往窠臼，
    以「3年」為期，建立「定期治療」之模式。其規定中所謂
    「3年後再犯」，只要本次再犯（不論修正施行前、後）距
    最近1次觀察、勒戒或強制戒治執行完畢釋放，已逾3年者，
    即該當之，不因其間有無犯第10條之罪經起訴、判刑或執行
    而受影響（最高法院刑事大法庭109年度台上大字第3826號
    裁定意旨參照）。
四、經查：抗告人有於前揭時、地，施用第二級毒品甲基安非他
    命之事實，被告對上開犯罪事實於偵訊時坦承不諱（見毒偵
    卷第208頁），核與其遭查獲後經警採集尿液送台灣尖端先
    進生技醫藥股份有限公司以EIA酵素免疫分析法初步檢驗，
    再以GC/MS氣相層析質譜儀法確認檢驗方式鑑驗後，結果呈
    安非他命、甲基安非他命陽性反應相符，有該公司109年8月
    4日出具之濫用藥物檢驗報告、臺北市政府警察局偵辦毒品
    案件尿液檢體委驗單各1紙在卷可憑（見偵卷第195頁、第19
    8頁），足徵被告上開所為任意性自白確與事實相符在卷可
    憑，堪認其確有施用第二級毒品甲基安非他命之犯行。又抗
    告人前曾因施用毒品案件，經臺灣新北地方法院裁定送觀察
    、勒戒後，認無繼續施用毒品傾向，於95年8月9日執行完畢
    釋放出所，並由臺灣新北地方法院檢察署檢察官以95年度毒
    偵字第4398號為不起訴處分確定，此有本院被告前案紀錄表
    在卷可稽。因此被告於109年7月15日下午4時、5時許再犯本
    案施用毒品犯行，顯與其最近1次因施用毒品而經觀察、勒
    戒執行或強制戒治執行完畢釋放之95年8月9日相距已逾3年
    ，依前述規定及說明，本案即應再予觀察、勒戒。故原法院
    據此認其有施用第二級毒品甲基安非他命之犯行，裁定應送
    勒戒處所施以觀察、勒戒，其期間不得逾2個月，尚無不合
    。是抗告人指摘，核無理由，應予駁回。
五、據上論斷，應依刑事訴訟法第412條，裁定如主文。
中　　華　　民　　國　　109 　年　　12　　月　　28　　日
                  刑事第八庭    審判長法　官  陳世宗
                                      法　官  吳勇毅
                                      法　官  呂寧莉
以上正本證明與原本無異。
不得再抗告。
                                      書記官  賴資旻
中　　華　　民　　國　　109 　年　　12　　月　　28　　日